【裁判字號】    91,上易,24
【裁判日期】    921118
【裁判案由】    塗銷土地所有權移轉登記
【裁判全文】
臺灣高等法院民事判決                              九十一年度上易字第二四號
    上  訴  人  乙○○○
    訴訟代理人  呂榮海律師
    複  代理人  蔡惠琇律師
                宋錦武律師
                許志嘉律師
    訴訟代理人  黃穆得
    被  上訴人  甲○○
                丁○○
    共      同  王建中律師
    訴訟代理人
    被  上訴人  丙○○
    訴訟代理人  蔡金梅
當事人間請求塗銷土地所有權移轉登記事件，上訴人對於中華民國九十年十一月二十
一日臺灣臺北地方法院九十年度訴字第四０四一號第一審判決提起上訴，本院於九十
二年十月二十八日言詞辯論終結，判決如下：
    主      文
上訴駁回。
第二審訴訟費用由上訴人負擔。
    事      實
甲、上訴人方面：
一、聲明：
  (一)先位聲明：
    1.原判決廢棄。
    2.被上訴人就台北市松山地政事務所，以信義字第一○八九七號收件，原為被上
      訴人甲○○、丁○○所有坐落台北市○○區○○段二小段二八三地號土地（下
      稱系爭二八三號土地）應有部分各四分之一，於民國九十年五月三十一日所為
      所有權移轉登記（下稱系爭所有權移轉登記），應予塗銷。
    3.上訴人給付被上訴人甲○○、丁○○各新台幣（下同）一百萬元時，被上訴人
      甲○○、丁○○應將系爭二八三號土地所有權以買賣為原因移轉登記與上訴人
      。
    4.願供擔保，請准宣告假執行。
  (二)備位聲明
    1.原判決廢棄。
    2.被上訴人就系爭所有權移轉登記應予塗銷。
    3.禁止被上訴人甲○○、丁○○將系爭二八三號土地所有權應有部分各四分之一
    ，移轉、設定負擔或出租與同小段二八三地號土地共有人以外之人。
    4.願供擔保，請准宣告假執行。
二、陳述：除與原判決記載相同者外，補稱略以：
  (一)系爭建物於六十年六月間申請建築集合住宅時，系爭二八三號土地僅四平方公尺
    ，應屬畸零地，當時被上訴人既將該畸零地與其他五筆土地合併申請建照，自可
    推定被上訴人並無將系爭二八三號土地留作他用之意，而為建築基地之一部，即
    為應留設之法定空地，被上訴人爭執其非法定空地，有違誠信原則。又系爭二八
    三地號兩旁二七三、二八四地號之土地，皆登記予其後方建築物坐落地號土地共
    有人，益證系爭二八三地號土地與兩旁二七三、二八四地號相同，皆為其後方建
    築物之法定空地，自僅能登記予其後方建築物之土地共有人即上訴人。
  (二)上訴人為系爭二八三號土地之共有人，享有優先承買權，亦已為優先承買之意思
    表示，則被上訴人甲○○、丁○○自應將其餘所有系爭二八三地號土地應有部分
    二分之一移轉登記與上訴人，詎被上訴人甲○○、丁○○未為所有權之移轉，且
    怠於行使向被上訴人丙○○請求塗銷之權利，上訴人為保全債權，自得行使代位
    權。縱認上訴人無優先承買權，被上訴人所為系爭所有權移轉登記行為，因違反
    建築法第十一條第三項、公寓大廈管理條例第四十五條第二項規定之強制規定而
    無效，被上訴人甲○○、丁○○仍為系爭二八三地號土地應有部分二分之一之所
    有權人。是被上訴人丙○○之「登記名義」顯屬對全體共有人所有權之妨害，上
    訴人既為共有人之一，自亦得依民法第七百六十七條中段及無效之相關規定，請
    求被上訴人蔡莉有塗銷系爭所有權移轉登記。
  (三)上訴人既已行使優先承買權，爰依買賣契約，先位請求被上訴人甲○○、丁○○
    應於上訴人給付其各一百萬元時，將系爭二八三號土地所有權移轉登記予上訴人
    。倘認上訴人無優先承買權，因系爭二八三地號土地乃法定空地，被上訴人甲○
    ○、丁○○亦不得移轉於區分所有權人以外之第三人，爰依公寓大廈管理條例第
    四十五條第二項，備位請求禁止被上訴人甲○○、丁○○將系爭二八三地號土地
    所有權應有部分移轉、設定負擔或出租與同小段二八二地號土地共有人以外之人
    。
三、證據：除援用第一審所提證據外，補提：土地使用權證明書、農田水利會出具之
    土地使用權證明書、台北地方法院九十度自字第五六一號刑事判決節錄、內政部
    九十二年一月十四日內授營建管字第○九一○○八六一四三號函、台北市政府地
    政處九十一年十二月十九日北市地一字第○九一三三四七九○○○號函、台北市
    政府地政處九十一年十二月十三日北市地一字第○九一三三二○七九○○號函、
    台北市政府九十年十一月二十九日府訴字第九○○五七二九六○○號訴願決定、
    內政部地政司九十二年一月二日地司(七)發字第○九一○○○四一四五號函、內政
    部九十二年一月十四日內授中辦地字第○九二○○○○四五三號函、二七三、二
    八○、二八一、二八四、二八五地號地籍圖謄本及土地登記謄本等影本為證。
乙、被上訴人甲○○、丁○○方面：
一、聲明：
  (一)駁回上訴。
  (二)如受不利判決，願供擔保請准宣告免為假執行。
二、陳述：除與原判決記載相同者外，補稱略以：
    系爭二八三號土地具獨立性，其申請建造係於六十年六月八日，自應適用現行法
    修正前即三十三年九月二十一日所公布之建築法，綜觀上開建築法，無所謂「法
    定空地」之概念，亦無「建築基地合併為一宗」之規定，更無「禁止移轉」之明
    文，況系爭二八三號基地已符合「實施建築管理前或六十年十二月二十三日建築
    法修正前建造完成之建築基地」，是本件被上訴人間買賣行為及移轉登記行為，
    並不違反現行建築法第十一條第三項、公寓大廈管理條例第四條第二項及民法第
    七十一條之規定，自屬有效，亦不因係畸零地而不得移轉。
三、證據：除援用第一審所提證據外，補提：建築改良物成果表及重測前手抄謄本、
    現場照片、三十三年九月二十一日國民政府公佈之建築法、台北市政府工務局建
    築理處九十一年三月二十一日北市工建照字第○九一六二二八六七○○號函、建
    築基地法定空地分割辦法等影本為證。
丙、被上訴人丙○○方面：
一、聲明：
  (一)駁回上訴。
  (二)如受不利判決，願供擔保請准宣告免為假執行。
二、陳述：除與原判決記載相同者外，補稱略以：
    系爭二八三號土地非法定空地而為一具獨立性之地號，系爭建築執照係於六十年
    六月八日取得，自應適用三十三年間所公布之建築法之規定。而系爭土地於該建
    築案為一獨立之基地，每一基地都不屬於其他基地之法地空地，且三十多年來，
    系爭二八三號土地地價稅及其後之土地增值稅，均由被上訴人甲○○及丁○○所
    繳納，自不屬二八二號土地之法定空地。再者系爭二八三號基地已符合「實施建
    築管理前或六十年十二月二十三日建築法修正前建造完成之建築基地」，非屬「
    共用部分」，是本件被上訴人間買賣、移轉登記行為，完全合法。況且被上訴人
    丙○○承租設攤於系爭二八三號土地上二十餘年，更已符合土地法第一百零四條
    之優先承買權之要件。
三、證據：除援用第一審所提證據外，補提：建照申請單、地目變更函、台北市○○
    區○○段二小段二八三、二七八、二七九、二八○、二八一、二八二、二八五土
    地謄本平面圖及位置圖、二八二基地放大說明圖、陳漢卿、甲○○購買二八三土
    地之登記謄本、增值稅單、建號三四二建物向銀行抵押設定、系爭土地買賣契約
    書及登記費用明細表地價稅完稅證明、自來水公司函影本、市場管理處函、房地
    賣賣契約書、台北市○○區○○段二小段二七二－二地號土地登記謄本等影本及
    鑑界照片一紙、照片七紙為證。
丁、本院依職權向內政部函詢系爭二八三號土地是否屬法定空地及得否單獨為有效之
    所有權移轉登記等情及依職權調取台北市政府工務局六十一年度使字第五三八號
    使用執照卷宗。
    理      由
一、按原告於判決確定前，得撤回訴之全部或一部。但被告已為本案之言詞辯論者，
    應得其同意；訴之撤回，他造於收受撤回書狀或筆錄之送達後十日內未提出異議
    者，視為同意撤回，民事訴訟法第二百六十二條第一項、第四項定有明文。又訴
    之變更或追加，非經他造同意，不得為之，但擴張或減縮應受判決事項之聲明者
    ，不在此限，亦為民事訴訟法第四百四十六條第一項、第二百五十五條第一項第
    三款所明定。而不變更訴訟標的，僅補充或更正事實上或法律上之陳述，則非屬
    訴之變更或追加，此觀民事訴訟法第二百五十六條規定甚明。查本件上訴人於原
    審時除依侵權行為法律關係請求被上訴人應自九十年六月一日起至塗銷系爭所有
    權移轉登記之日止，按月於每月一日連帶給付上訴人三萬元，並依民法第二百四
    十二條、第一百十三條規定，於其先位聲明除請求塗銷系爭所有權移轉登記外，
    並聲明上訴人給付被上訴人甲○○、丁○○各四十一萬九千一百四十三元時，被
    上訴人甲○○、丁○○應將系爭二八三號土地所有權移轉登記與上訴人。嗣於本
    院審理時則撤回上開按月連帶給付三萬元之聲明（未據被上訴人提出異議），並
    變更其先位聲明，請求於上訴人給付被上訴人各八十六萬二千元（嗣復變更為各
    一百萬元）時，被上訴人甲○○、丁○○應將系爭二八三號土地所有權移轉登記
    予上訴人，核屬減縮應受判決事項之聲明。而上訴人復主張丙○○之「登記名義
    」構成對系爭土地共有人所有權之侵害，上訴人自得依民法第七百六十七條及無
    效相關規定，或代位，或本於共有人地位請求塗銷系爭所有權移轉登記，要屬補
    充法律上陳述，依上開說明，於法均無不合，應予准許，先此敘明。
二、本件上訴人起訴主張：重測前臺北市松山區○○○段五二六之一、之三、之四及
    五一０之一０四、之一０五、之一０六等六地號土地（下稱重測前地號土地）所
    有權人於六十年六月間申請起造四層樓集合住宅（下稱系爭集合住宅），其基地
    總面積計六百五十一．八三平方公尺，實際建築基地面積三百九十．六六平方公
    尺，建蔽率為百分之六十，其中重測前五一０之一０五地號即系爭二八三地號土
    地、面積四平方公尺土地，乃畸零地，核屬法定空地，由台北市○○街一七六號
    一、二樓（舊建號三０九二、三０九三，新建號三三九、三四０，下稱系爭建物
    一、二樓）共有人陳漢卿、甲○○各取得所有權應有部分各二分之一，同號三、
    四層建物所有權人林秋子、嚴仁顯則未分購此法定空地權利。嗣甲○○成為系爭
    建物二樓之單獨所有權人，陳漢卿之配偶即丁○○成為同系爭建物一樓之單獨所
    有權人，於相互移轉主建物所有權時，此空地共有權亦隨之移轉。而被上訴人甲
    ○○、丁○○於九十年三月十五日、十六日出售系爭建物一、二樓所有權全部與
    上訴人時，僅隨同移轉系爭二八三地號法定空地所有權應有部分二分之一，其二
    人已無系爭建物所有權，竟仍保留系爭二八三地號土地所有權各四分之一，於九
    十年五月三十一日再將系爭二八三地號土地所有權應有部分共二分之一之權利，
    出售予被上訴人丙○○，是甲○○、丁○○之保留系爭土地行為及嗣後被上訴人
    間之出售移轉行為，已違反公寓大廈管理條例第四條第二項、建築法第十一條第
    三項之強制、禁止規定，應屬無效，亦不符畸零地管理規則，爰依民法第二百四
    十二條、第一百十三條、民法第七百六十七條，先位訴請被上訴人應將系爭所有
    權移轉登記予以塗銷，且上訴人於給付被上訴人甲○○、丁○○各四十一萬九千
    一百四十三元（嗣變更為一百萬元）時，被上訴人甲○○、丁○○將系爭土地所
    有權移轉登記與上訴人；備位請求被上訴人應將系爭所有權移轉登記予以塗銷，
    並依公寓大廈管理條例第四條第二項規定，請求被上訴人甲○○、丁○○不得將
    系爭二八三地號土地所有權應有部分各四分之一移轉、設定負擔或出租與同小段
    二八二地號土地共有人以外之人等語。
三、被上訴人甲○○、丁○○則以：系爭二八三地號土地之面積僅四平方公尺，扣除
    系爭二八三地號土地之面積後，系爭建物法定建蔽率仍逾標準，自不足據以認定
    系爭二八三地號土地為法定空地，且系爭二八三地號土地有獨立地號，另發給單
    獨之所有權狀，地籍圖上亦是單獨記載，即難認屬系爭建物之共同使用部分；再
    系爭建物乃由不同之土地所有權人申請其各自之建築執照，且以系爭建物坐落之
    同小段二八二地號土地於向銀行貸款時，亦未將系爭二八三地號土地列為抵押物
    ，可知系爭二八三地號土地並非系爭建物之法定空地。況被上訴人丙○○原即係
    向被上訴人甲○○、丁○○承租系爭二八三地號土地經營生意二十餘年，至被上
    訴人丙○○向被上訴人甲○○、丁○○購買系爭二八三地號土地所有權應有部分
    二分之一為止，被上訴人並無任何侵害上訴人權益之行為，且被上訴人並未於畸
    零地上建築，並未違反畸零地管理規則，其移轉自無不法等語，資為抗辯。被上
    訴人丙○○則以：系爭二八三地號土地並非系爭建物之法定空地，私設騎樓隔壁
    始為法定空地，法定空地隔壁方是系爭二八三地號土地，系爭二八三地號土地非
    上訴人與被上訴人甲○○、丁○○買賣契約之範圍內，被上訴人甲○○、丁○○
    已依約履行，是被上訴人丙○○向被上訴人甲○○、丁○○購買系爭二八三地號
    土地所有權應有部分二分之一，並在其上經營生意，應屬有效，丙○○亦應受土
    地法第四十三條信賴登記之保護，自未侵害上訴人之權益等語置辯。
四、查上訴人主張上開重測前地號土地所有權人於六十年六月間申請建造系爭集合住
    宅，於該六筆土地中，重測前五一０之一０五地號即系爭二八三地號土地、面積
    四平方公尺，經被上訴人甲○○、丁○○於九十年三月十五日、十六日出售移轉
    系爭建物一、二樓所有權全部及系爭二八三地號土地所有權應有部分共二分之一
    予上訴人。被上訴人甲○○、丁○○復於九十年五月三十一日將系爭二八三地號
    土地所餘未移轉與上訴人之所有權應有部分共二分之一，移轉登記與被上訴人丙
    ○○之事實，業據上訴人提出建築執照、系爭二八三地號土地登記謄本、建造執
    照申請書、使用執照存根、上訴人與被上訴人甲○○、丁○○房地買賣契約書、
    建物登記簿謄本等件為證（見原審卷第十二、十三、十五至二四、二七、三十至
    三五），復為被上訴人所不爭執，又系爭集合住宅之建築基地乃多筆土地合併作
    建築基地使用，並於六十八年八月六日核發建造執照，於六十一年五月三十一日
    核發使用執照乙節，並經本院依職權調取台北市政府工務局六十一年度使字第五
    三八號使用執照卷宗核閱無誤，堪信上訴人此部分主張為真正。上訴人復主張系
    爭二八三地號土地為系爭建物之法定空地，被上訴人間所為系爭所有權移轉登記
    無效，為此代位訴請如聲明所示，則為被上訴人所否認，並以前詞置辯，是本院
    所應審究者，核為系爭二八三地號土地是否為系爭建物之法定空地？其出賣移轉
    予非建物所有人是否無效？上訴人得否主張代位請求塗銷系爭所有權移轉登記？
    其主張業經行使優先承買權而請求被上訴人甲○○、丁○○為所有權移轉或禁止
    被上訴人甲○○、丁○○處分系爭二八三地號予該地號土地共有人以外之人，是
    否有理由？
五、經查：
  (一)系爭集合住宅於六十年興建時，係適用三十三年九月二十一日修正公布之建築法
    ，有台北市政府工務局建築管理處九十一年三月二十一日北市工建照字第０九一
    六二二八九七００號函可憑（見本院卷(一)第二二一頁）；又系爭二八三地號（即
    重測前五一０之一０五地號）土地其上無建物，因屬系爭集合住宅建造執照及使
    用執照之建築基地範圍，應屬該建築物之法定空地，此有內政部九十二年一月十
    四日內授營建管字第０九一００八六一四三號函附卷可參（見本院卷(二)第六四至
    六五頁），是系爭二八三地號土地確屬系爭建物之法定空地，上訴人此部分之主
    張，堪予採信，被上訴人辯稱系爭二八三地號土地非法定空地云云，殊不足採。
  (二)惟按現行建築法第十一條固規定：「本法所稱建築基地，為供建築物本身所占之
    地面及其所應留設之法定空地。建築基地原為數宗者，於申請建築前應合併為一
    宗。前項法定空地之留設，應包括建築物與其前後左右之道路或其他建築物間之
    距離，其寬度於建築管理規則中定之。應留設之法定空地，非依規定不得分割、
    移轉，並不得重複使用；其分割辦法，由內政部定之。」然查該條文乃於七十三
    年十一月七日建築法修正時所增訂之條文，於系爭集合住宅申請使用執照時，尚
    無此規定，已難遽謂系爭土地之買賣、移轉應受上開建築法第十一條第三項規定
    之限制。況本件依系爭集合住宅使用執照所載建築基地，何者屬修正前條文所應
    保留之空地，又其面積、位置如何，地政機關並無法從登記資料中得知乙節，亦
    有台北市政府地政處九十一年十二月十三日北市地一字第０九一三三二０七九０
    ０號函附卷可稽（見本院卷(二)第五十至五二頁），是本院審酌三十三年間修正之
    建築法並無如上開第十一條規定，有該法條文在卷可佐（見本院卷(一)第二一五至
    二二一頁），且系爭二八三地號土地有單獨之所有權狀，並參酌土地法第四十三
    條規定，及本件系爭土地迄未有與其他建築基地合併為一宗之情形，認本件情形
    核與上開現行建築法第十一條規定所指建築基地業經合併為一宗時之法定空地留
    止規定之情形可言。上訴人主張依建築法第十一條規定，系爭二八三地號土地不
    得與系爭建物一、二樓分別移轉云云，即不足採。至於上訴人復主張五十三年間
    之都市計劃法已有「應保留空地」之制度，系爭建築執照亦載有「空地比十比六
    」（見本院卷(二)第九二頁），顯見法定空地概念於系爭建物核發建照時即存在，
    被上訴人間之買賣移轉即違反上開建築法禁止規定無效云云。惟查本件系爭建物
    建築時既未有如上開建築法禁止規定之適用，其建築時縱依空地比十比六比例興
    建，或縱已有建蔽率之概念，亦不因之即得謂系爭建物應受嗣後修法之不得移轉
    限制，蓋土地所有權人如不得移轉土地，核屬限制人民權利之行使，自應立法明
    文為之，上訴人此部分之主張亦不足取。
  (三)次按公寓大廈管理條例第四條第二項固亦規定：「專有部分不得與其所屬建築物
    共用部分之應有部分及其基地所有權或地上權之應有部分分離而為移轉或設定負
    擔」，而法定空地係依附於建物整體，不得與建物分離，最高法院亦著有七十九
    年台上字第二三三六號、八十一年台上字第一五八號民事判決可資參照，是法定
    空地亦為公寓大廈管理條例第四條第二項規定之「基地」無訛。惟查公寓大廈管
    理條例係於八十四年六月三十日公布施行，系爭建物於興建之時尚無該法存在，
    且系爭二八三地號既領有獨立權狀，法律復未有過渡條款之制定，並參酌系爭二
    八三地號土地位於系爭建物坐落基地前方，與系爭建物之使用上尚非無從割裂等
    情，應認系爭二八三地號土地非不得單獨移轉。否則系爭二八三地號土地既屬系
    爭集合住宅之法定空地，理論上應係系爭集合住宅之建物所有權人均得基於共有
    人之身分，而非僅上訴人，得主張優先承買，上訴人主張僅系爭建物坐落之二八
    二地號土地之所有人始得行使優先承買權，無非泛言謂基於誠信原則及建築之初
    各該法定空地均移轉予相對應之土地所有權人，可推知當事人間有將相對應法定
    空地移轉與土地所有人之真意，然此與其所主張之強制規定亦不符，自難憑採。
    另系爭土地雖屬畸零地，然依台北市畸零地使用規則（見本院卷(一)第一一三頁）
    ，僅與其得否單獨建築有關，要與本件其得否為單獨買賣及移轉登記之標的無涉
    ，附此敘明。
  (四)綜上，系爭二八三地號土地雖為系爭建物之法定空地，惟因其建築之時，並無現
    行建築法第十一條及公寓大廈管理條例之適用，被上訴人甲○○、丁○○保留系
    爭土地所有權各四分之一，後出買並移轉予非建物所有人丙○○，尚難認有何違
    反法律強制、禁止規定而無效之情形，自屬合法有效。上訴人於被上訴人已成立
    買賣契約（見原審卷第一三四至一三七頁）後再主張行使優先承買權，而謂與被
    上訴人甲○○、丁○○間，就系爭二八三地號土地亦成立買賣契約，並主張代位
    甲○○、丁○○，請求塗銷系爭所有權移轉登記云云，即屬無據，其上訴人主張
    被上訴人丙○○之「登記名義」，侵害甲○○、丁○○所有權或侵害其身為共有
    人之所有權，亦無理由。
  (五)上訴人再主張依誠實信用原則、信賴原則，被上訴人甲○○、丁○○應將尚未移
    轉登記與上訴人之系爭二八三地號土地所有權應有部分二分之一移轉登記與上訴
    人云云。惟所謂誠實信用原則，係指斟酌各該事件的特別情形，較量雙方當事人
    彼此之利益，務使在法律關係上公平妥當的一種法律原則，誠信原則即為正義觀
    念的具體化。所謂信賴原則，係指信賴利益之保護，即有一個令人信賴之行為已
    構成信賴保護而言。建築法第十一條第三項、公寓大廈管理條例第四條第二項之
    規定，並不當然使該未移轉登記系爭二八三地號所有權應有部分二分之一成為契
    約內容，上訴人既僅購買系爭二八三地號土地所有權應有部分二分之一，上訴人
    亦僅給付該部分之對價，此為上訴人所自陳，則被上訴人甲○○、丁○○未將尚
    未移轉之系爭二八三地號土地所有權應有部分二分之一列為房地買賣契約之一部
    移轉登記與上訴人，與誠實信用原則並無違背，被上訴人甲○○、丁○○並無可
    使上訴人相信其欲將尚未移轉登記與上訴人之系爭二八三地號土地所有權應有部
    分二分之一移轉登記與上訴人，上訴人亦無可信賴之基礎，上訴人此部分主張，
    要無依據。
六、綜上所述，上訴人依民法第二百四十二條、第一百十三條、第七百六十七條規定
    ，先位訴請被上訴人應塗銷系爭所有權移轉登記，被上訴人甲○○、丁○○於上
    訴人給付一百萬元時，應將系爭土地所有權應有部分移轉登記與上訴人；備位依
    民法第二百四十二條、第一百十三條、公寓大廈管理條例第四條第二項規定，訴
    請被上訴人應塗銷系爭所有權移轉登記，被上訴人甲○○、丁○○不得將該部分
    土地所有權應有部分移轉、設定負擔或出租與同小段二八二地號土地共有人以外
    之人，均無理由，應予駁回。上訴人之訴既經駁回，則其假執行之聲請，當失所
    附麗，併駁回之。原審為上訴人敗訴之判決，及駁回其假執行之聲請，其理由雖
    有不同，惟結論並無二致，本院自仍應予以維持。上訴意旨指摘原判決不當，聲
    明廢棄改判，為無理由，應予駁回。
七、本件事證已臻明確，兩造其餘主張及攻擊防禦方法，經核對本件判決結果無影響
    ，爰不逐一論述，附此敘明。
據上論結，本件上訴為無理由，依民事訴訟法第四百四十九條第二項、第七十八條，
判決如主文。
中      華      民      國    九十二    年     十一     月    十八      日
                                民事第六庭
                                    審判長法  官  蔡    燉
                                          法  官  楊  絮  雲
                                          法  官  黃  莉  雲
本件訴訟標的價額應為一百七十二萬四千元。
正本係照原本作成。
如不服本判決，應於收受送達後二十日內向本院提出上訴書狀，其未表明上訴理由者
，應於提出上訴後二十日內向本院補提理由書狀（均須按他造當事人之人數附繕本）
上訴時應提出委任律師或具有律師資格之人之委任狀；委任有律師資格者，另應附具
律師資格證書及釋明委任人與受任人有民事訴訟法第四百六十六條之一第一項但書或
第二項（詳附註）所定關係之釋明文書影本。
中      華      民      國    九十二    年    十一      月    十九      日
                                         書記官  秦  仲  芳
附註：
民事訴訟法第四百六十六條之一（第一項、第二項）：
對於第二審判決上訴，上訴人應委任律師為訴訟代理人。但上訴人或其他法定代理人
具有律師資格者，不在此限。
上訴人之配偶、三親等內之血親、二親等內之姻親，或上訴人為法人、中央或地方機
關時，其所屬專任人員具有律師資格並經法院認為適當者，亦得為第三審訴訟代理人
。


司法院資訊處製作；財團法人民間司法改革基金會備份。
